【裁判字號】    99,消債抗,25
【裁判日期】    990910
【裁判案由】    更生事件
【裁判全文】
臺灣屏東地方法院民事裁定            99年度消債抗字第25號
抗 告 人即
債  務  人    甲○○
代  理  人    林維毅律師
上列抗告人因消費者債務清理條例聲請更生事件，對於民國99年
4 月12日本院99年度消債更字第23號裁定提起抗告，本院裁定如
下：
    主  文
原裁定關於駁回抗告人甲○○更生之聲請部分廢棄。
抗告人甲○○自民國九十九年九月十日下午五時起開始更生程序
。
命司法事務官進行本件更生程序。
    理  由
一、抗告意旨略以：
  (一)抗告人所積欠之無擔保債務總金額，為新臺幣（下同）1,51
    9,051 元，經向最大債權銀行即聯邦商業銀行股份有限公司
    （下稱聯邦銀行）提出前置協商，聯邦銀行要求抗告人接受
    之方案為利率8.88％，月繳15,000元之還款方式，惟當時抗
    告人尚需分擔父親鍾政男安養費，抗告人每月僅能還款10,0
    00元，致協商未能成立。
  (二)消費者債務清理條例（下稱本條例）第44、82條及第46條第
    3 款雖寓有藉由債務人恪遵協力義務之方式，以示其確有債
    務清理誠意之意旨，惟本條例第44條及第46條第3 款係規定
    於本條例第2 章「更生」中第1 節「更生之聲請及開始」程
    序中；第88條則係規定於第3 章「清算」第1 節「清算之聲
    請及開始」程序中，可知該等規定，乃係就更生及清算程序
    之規定，並非關於前置協商之規定。而前置協商係規定於本
    條例第151 條至第154 條，其並無債務人如未協力促使協商
    成立，未本於誠信為基礎，踐行前置協商程序，於聲請更生
    時，法院得作為駁回聲請理由之規定，原裁定以此作為駁回
    理由，於法尚屬無據。
  (三)本條例之立法目的，既在經由法院重新調整債權債務關係，
    且依同法第53、60及64條規定，債務人應提出更生方案；更
    生方案應由債權人同意、可決；法院認更生方案公允者，亦
    得不經債權人會議可決，逕依債務人之聲請或依職權以裁定
    認可更生方案，可知債務人進入更生程序，仍應提出公允之
    更生方案，經債權人同意、可決或法院依職權以裁定認可，
    一旦認可更生方案，債務人仍應依誠實信用，經歷履行期間
    較不寬裕之經濟生活，勤勉清償債務，是以於聲請更生程序
    ，是否有檢視前置協商過程之必要，顯非無疑。
  (四)原審裁定以抗告人97年前置協商時之情形認抗告人無不能清
    償或有不能清償之虞，然抗告人係於99年2 月間向法院申請
    更生，則抗告人有無不能清償或有不能清償之虞，自當係以
    提出本件更生申請時為判斷時點，且以抗告人所積欠之金額
    ，依銀行計算循環利息違約金每年約20％計算，抗告人每月
    須繳納循環利息及違約金即已高達25,317.5元，抗告人如無
    法依更生程序清償，每月即須繳付25,317.5元之循環利息及
    違約金，惟抗告人於97年每月平均收入為26,000元，99年聲
    請時每月平均收入為20,000元，無論以何時為判斷時點，抗
    告人收入扣除維持基本尊嚴之必要生活支出後，尚且無能力
    支付循環利息及違約金，遑論清償本金，實難謂抗告人無不
    能清償債務或有不能清償之虞。為此提起本件抗告並聲明廢
    棄原裁定，准許抗告人更生之聲請等語。
二、按債務人不能清償債務或有不能清償之虞者，得依本條例所
    定更生或清算程序，清理其債務。債務人對於金融機構因消
    費借貸、自用住宅借款、信用卡或現金卡契約而負債務，在
    聲請更生或清算前，應提出債權人清冊，以書面向最大債權
    金融機構請求協商債務清償方案，並表明共同協商之意旨。
    協商成立者，應以書面作成債務清償方案，由當事人簽名、
    蓋章或按指印；協商不成立時，應付與債務人證明書；法院
    開始更生程序之裁定，應載明其年、月、日、時，並即時發
    生效力，又法院裁定開始更生或清算程序後，得命司法事務
    官進行更生或清算程序，必要時得選任律師、會計師或其他
    適當之自然人或法人一人為監督人或管理人。本條例第3 條
    、第151 條第1 項、第4 項、第45條第1 項、第16條第1 項
    分別定有明文。
三、經查，抗告人主張其累積無擔保債務總金額達1,519,051 元
    ，民國94年結束「婕妤美容坊」營業後，5 年內未從事營業
    活動，經向聯邦銀行提出前置協商而不成立之事實，業據其
    於原審提出財產及收入狀況說明書、債權人清冊、財團法人
    金融聯合徵信中心當事人綜合信用報告－債務清理條例前置
    協商專用債權人清冊、前置協商不成立通知書各1 份為證，
    並有雲林縣政府97年10月9 日府建行字第0970110175號書函
    影本1 份可佐（本院卷第36頁），堪信屬實。又抗告人自95
    年6 月19日起任職於「陞麥國際工程股份有限公司」，至98
    年1 月31日遭該公司資遺，迄98年10月1 日任職於「文成代
    書事務所」擔任助理員，現在每月薪資為20,000元等情，業
    據其提出資遺證明書及在職證明書影本各1 份為證（原審卷
    第19-20 頁），並經本院訊問屬實，自堪憑信。則以抗告人
    累積債務達1,519,051 元，再以銀行預借現金或信用卡動輒
    高達週年利率20% 循環利息之常態計算，粗估抗告人每月須
    繳納之利息即達25,317元，顯已高於其現在每月薪資所得，
    遑論清償本金。是以，抗告人主張其有不能清償債務之虞，
    應屬可信。
四、次查，前置協商時，聯邦銀行所提之還款條件為月付10,000
    元，利率4 ％，期數179 期，且協商過程中抗告人向銀行經
    辦人員陳稱：「為什麼還要收利息，且要還太久了，這樣有
    協商跟沒協商沒兩樣，之前繳的都白繳了，以為來協商可以
    減免，不然至少也都零利率，要求給予不成立通知書」等語
    ，聯邦銀行遂於97年10月23日，核發前置協商不成立通知書
    等情，此有聯邦銀行99年3 月15日陳報狀及99年6 月2 日陳
    報狀所附電話紀錄在卷可憑（參原審卷第43頁、本院卷第18
    -46 頁，原審裁定記載月繳10,00 元顯為誤繕），且抗告人
    於接受本院訊問時陳述：已經不記得銀行給的條件了等語（
    本院卷第50頁背面），顯見抗告人於更生聲請狀及抗告狀主
    張聯邦銀行所提還款條件為月付15,000元一節，並無可信。
    又抗告人於申請前置協商時所提出願每月還款金額為8,000
    元，有抗告人申請前置協商申請書1 份在卷可佐（本院卷第
    20頁），其與聯邦銀行所提還款條件月付10,000元相較，差
    距並不大。而抗告人於97年9 月23日申請前置協商當時係任
    職於「陞麥國際工程股份有限公司」，每月所得為26,415元
    ，亦有抗告人97年綜合所得稅各類所得資料清單1 份可稽（
    原審卷第99頁），衡情，抗告人應非無每月還款10,000元之
    履債能力。抗告人雖於更生聲請狀、抗告狀及接受本院訊問
    時迭主張與聯邦銀行前置協商未能成立之原因係因需每月分
    擔其父親鍾政男安養費一節，惟查，鍾政男係於97年9 月3
    日逝世，而抗告人申請前置協商為97年9 月23日，是抗告人
    申請前置協商時，鍾政男業已死亡，何來需負擔每月安養費
    ？顯見抗告人所述每月負擔鍾政男安養費一節應非協商未能
    成立之原因。然抗告人除積欠債權銀行之債務外，尚有積欠
    「克緹國際貿易股份有限公司」之債務，此有本院98年度潮
    小字第321 號民事判決書影本1 份在卷可稽（參原審卷第14
    頁），上開前置協商時，聯邦銀行所提債務清償方案並未將
    此一債務納入，則倘若抗告人接受聯邦銀行所提債務清償方
    案，仍須另自每月所得清償上開公司之債務，抗告人無法全
    面清理其債務，顯難通盤衡量其履債能力，則抗告人不同意
    接受聯邦銀行所提債務清償方案，即難逕認有何違反誠信原
    則或未盡協力義務。
五、綜上所述，抗告人為受薪族，5 年內未從事營業活動，其無
    擔保或無優先權之債務總額，未逾本第42條第1 項所定之1,
    200 萬元，且有不能清償債務之虞，並已依本條例第151 條
    第1 項規定踐行前置協商程序而協商不成立，其更生之聲請
    ，尚非無據。原審裁定以抗告人非不能清償債務，且遽認其
    踐行前置協商程序違反誠信原則，未盡協力義務，駁回抗告
    人更生之聲請，容有未洽，抗告意旨指摘原裁定不當，求予
    廢棄，另為准予開始更生程序之裁定，為有理由。爰將原裁
    定駁回抗告人更生之聲請部分廢棄，另依本條例第45條第1
    項及第16條第1 項規定，裁定如主文第2 、3 項所示。
六、據上論結，本件抗告為有理由，依本條例第45條第1 項、第
    16條第1 項、第15條，民事訴訟法第492 條前段，裁定如主
    文。
中    華    民    國    99    年    9     月    10    日
                  民事第二庭審判長法    官  春生
                                  法    官  蔡嘉裕
                                  法    官  陳威宏
正本係照原本作成
不得抗告。
中    華    民    國    99    年    9     月    10    日
                                  書 記 官  陳勃諺

司法院資訊處製作；財團法人民間司法改革基金會備份。
